【裁判字號】    98,消債抗,273
【裁判日期】    981023
【裁判案由】    更生事件
【裁判全文】
臺灣板橋地方法院民事裁定           98年度消債抗字第273號
抗  告  人  翁苡宸（原名翁靜亭.
代  理  人  杜冠民律師
上列抗告人依消費者債務清理條例聲請更生事件，對於中華民國
98年7月10日本院98年度消債更字第390號裁定提起抗告，本院裁
定如下：
    主  文
抗告駁回。
抗告程序費用新台幣壹仟元由抗告人負擔。
    理  由
一、本件抗告人聲請及抗告意旨略以：
    (一)抗告人於消費者債務清理條例施行前，曾依照中華民國銀
      行公會會員辦理消費金融案件無擔保債務協商機制，與最
      大債權金融機構台新商業銀行成立協商，約定自民國95年
      10月起，分120期，週年利率3.88%，每月清償新臺幣（下
      同）23,088元，惟抗告人每月收入僅25,000元，扣除每月
      協商條件應清償之金額為23,088元後，已無法維持最低基
      本生活，故不得已而毀諾，且此事由非可歸責於聲請人所
      致。
    (二)抗告人先前之收入狀況尚能支應協商金額以及生活費用，
      乃抗告人先前於康是美打工所得每月約10,000元，該等零
      工機會本非常態，近一年來因大環境景氣不佳，市面上工
      作機會驟減，是抗告人已許久無法尋求打工機會，則以抗
      告人目前每月固定所得僅約24,000元，實無從長期支付協
      商金額及生活費用。固抗告人先前之收入狀況尚能支應履
      行協商條件，並不代表目前之收入狀況即能繼續支應，而
      由抗告人先前勉力支付長達19期協商金額，即可知抗告人
      主觀上絕無故意毀諾之意，而是客觀條件改變所致自身經
      濟能力下降，不得已而誨諾。原裁定以抗告人先前之收入
      狀況，率認抗告人目前並無不可歸責於己致履行顯有重大
      困難，認事用法，容有違誤。爰請求鈞院廢棄原裁定，並
      裁定准許開始更生程序。
二、按債務人對於金融機構因消費借貸、自用住宅借款、信用卡
    或現金卡契約而負債務，在聲請更生或清算前，應提出債權
    人清冊，以書面向最大債權金融機構請求協商債務清償方案
    並表明共同協商之意旨，消費者債務清理條例第151 條第1
    項定有明文。次按債務人與金融機構協商成立者，不得聲請
    更生或清算，但因不可歸責於己之事由，致履行顯有重大困
    難者，不在此限；消費者債務清理條例施行前，債務人依金
    融主管機關協調成立之中華民國銀行公會會員辦理消費金融
    案件無擔保債務協商機制與金融機構成立之協商，準用前項
    之規定，消費者債務清理條例第151 條第5 項、第6 項亦分
    別有明文可參。按前開法律規定之「但因不可歸責於己之事
    由，致履行顯有重大困難者，不在此限」，其立法意旨係基
    於債務清償方案成立後，應由債務人誠實遵守信用履行協商
    還款條件，惟於例外情形下發生情事變更，在清償期間收入
    或收益不如預期，致該方案履行困難甚或履行不能，因不可
    歸責於己之事由，始能聲請更生或清算。又所謂不可歸責於
    己之事由，係指出於非己身所能控制之自然力或其他人為事
    由，具有猝然性而不能預知，非人力所能參與或所能阻止，
    而陷於不能履行承諾償還自己之債務者而言，例如：債務人
    於履行清償期間遭逢重大意外災害，如車禍、火災、或罹患
    重大不治之惡疾而喪失工作能力。債務人負擔家計生活之職
    業工作，突然非自願性失業，而可預見的、持續性的無法就
    業謀生。因遭逢不可抗力之天然災害，如地震、颱風、水災
    而因其損害甚鉅致無力清償等情事。
三、經查，抗告人前於95年間依金融主管機關協調成立之中華民
    國銀行公會會員辦理消費金融案件無擔保債務協商機制，與
    最大債權金融機構台新銀行達成協商，協議自95年10月起，
    分120期，每期按月還款23,088 元，並抗告人於97年7 月毀
    諾之事實，業據台新商業銀行於原審向本院陳報明確，有該
    行98年6 月12日民事陳報狀在卷可稽。是抗告人向本院聲請
    更生，自須審究其是否有「不可歸責於己事由致履行顯有重
    大困難」之情事。經查：
    (一)抗告人於95年間依中華民國銀行公會會員辦理消費金融案
      件無擔保債務協商機制申請債務協商時所出具之財務資料
      表，陳明其收入來源係任職於江得信耳鼻喉科診所之薪資
      每月24,000元，及於康是美公司打零工收入約為10,000元
      ，合計每月收入34,000元之事實，此有台新國際商業銀行
      提出之陳報函暨所附之財務資料表影本各1件附卷可稽。
      則以抗告人未婚，每月收入約34,000元，扣除行政院主計
      處公佈之97年度臺灣省每人每月最低生活費用9,829元後
      ，仍有餘款約24,171元，顯足以清償每月應繳協商金額
      23,088元，尚難認抗告人有何依約履行顯有重大困難之情
      事。
    (二)抗告人雖主張其原以主要薪資加上零工之收入始得支應協
      商條件，惟因景氣不佳，已無打工機會，以目前所得實無
      從長期支付協商條條件及生活費用。惟抗告人係於94年10
      月至95年9月間在康是美公司任職，其自康是美公司離職
      而無打工機會，顯係在協商成立前即已發生，與97年7 月
      之毀諾無涉。且抗告人目前除任職於江得信耳鼻喉科診所
      ，每月有薪資所得24,000元外，另有其他兼職，每月尚有
      5,000元至6,000元不等之收入，亦據抗告人陳明，亦與抗
      告人主張無兼職機會之情不符。抗告人就其於97年7月間
      確有因收入減少致無法履行之情事，並未再舉證以為證明
      ，再參酌抗告人自95年10月協商成立後，迄至97年7月間
      毀諾時止，猶能持續繳納19期協商金額，非無依約履行之
      能力。抗告人以其無兼職收入，執為無法依約履行之不可
      歸責事由，尚難採取。
    (三)抗告人雖主張其每月須負擔母親曾燕昭之扶養費6,000元
      等語，然按負扶養義務者有數人，而其親等同一時，應各
      依其經濟能力，分擔義務；因負擔扶養義務而不能維持自
      己生活者，免除其義務，但受扶養權利者為直系血親尊親
      屬或配偶時，減輕其義務；扶養之程度，應按受扶養權利
      者之需要，與負扶養義務者之經濟能力及身分定之，民法
      第1115條第3項、第1118條、第11 19條分別定有明文。依
      抗告人提出之全戶戶籍謄本所載，除抗告人外，另有父翁
      伯和及其他同胞兄弟姊妹翁靜儀、翁誠駿、翁偉傑可負擔
      其母之扶養義務，而原審曾於98年6月2日裁定命抗告人補
      正其他扶養義務人之所得資料及財產歸屬資料供參，抗告
      人迄今仍未補正，則其母是否尚可由其他扶養義務人盡先
      負擔扶養義務以及須由其負擔扶養義務之程度若干，均屬
      未明，自無法逕信抗告人確有每月為其母支付扶養費用
      6,000元之必要。以行政院主計處公佈之97年度臺灣省每
      人每月最低生活費用為9,829元，並曾燕昭之扶養義務人
      為5人，抗告人每月應需負擔之扶養費用亦僅為1,966元（
      元以下四捨五入）。以抗告人所陳現有收入，固略有不足
      ，惟抗告人如再撙節開銷或適增收入來源，非無依其與最
      大債權銀行協商成立之條件履行之能力。則抗告人執上開
      事由主張其有「不可歸責於己致履行顯有重大困難」之情
      形，尚乏依據，不足採信。
    (四)又銀行公會針對95年度銀行公會協商案件已毀諾之客戶業
      已決議可申請「個別協商一致性方案」，即由最大無擔保
      債權銀行依據前置協商清償方案之精神和原則，與債務人
      重新協商議訂符合債務人繳款能力之月付款金額，該方案
      最長為180期，利率最低為0%。是抗告人如認該清償協議
      之利率、期數有調整之必要俾利其清償，自得再向最大無
      擔保債權銀行申請協商，附此敘明。
四、綜上，抗告人主張其毀諾係因兼職收入減少之不可歸責於己
    事由所致，尚難採信，有如前述，則原裁定據以駁回抗告人
    更生之聲請，於法並無違誤。抗告意旨指摘原裁定為不當，
    求予廢棄云云，為無理由，應予駁回。
五、據上論結，本件抗告為無理由，依消費者債務清理條例第15
    條，民事訴訟法第495 條之1 第1 項、第449 條第1 項、第
    95條、第78條，裁定如主文。
中    華    民    國    98    年    10    月    23    日
                 民事第二庭   審判長法  官  陳麗玲
                                    法  官  張谷輔
                                    法  官  李行一
正本係照原本作成。
本裁定不得再抗告。
中    華    民    國    98    年    10    月    23    日
                                    書記官  粘建豐


司法院資訊處製作；財團法人民間司法改革基金會備份。
